臺灣高等法院臺南分院民事判決　93年度上易字第189號
上　訴　人　甲○○
訴訟代理人　林永發　律師
被上訴人　　乙○○
上列當事人間請求損害賠償事件，上訴人對於中華民國93年9月7
日臺灣臺南地方法院93年度訴字第947號第一審判決提起上訴，
本院於中華民國94年4月19日辯論終結，判決如下：
    主    文
原判決關於駁回上訴人後開第二項之訴部分，並該部分訴訟費用
之裁判廢棄。
上開廢棄部分，被上訴人應再給付上訴人新台幣捌萬元，及自民
國九十三年二月二十一日起，至清償日止，按週年利率百分之五
計算之利息。
其餘上訴駁回。
第一、二審訴訟費用，由被上訴人負擔五分之一，餘由上訴人負
擔。
    事實及理由
一、本件上訴人主張：被上訴人於92年5月4日12時50分許，駕駛
    其自用轎車（車號UK-5558號，下稱肇事車輛）抵達臺南市
    ○○路臺南師範學院附屬國民小學圍牆外開山路邊停車，適
    上訴人駕駛殘障用電動車在慢車道徐徐前進，亦抵達肇事車
    輛旁，被上訴人未注意其後方有無來車，突然開啟其駕駛座
    車門，致為上訴人電動車所撞及，上訴人因而受有右側下肢
    撕裂20公分併皮膚缺損，經送新樓醫院住院治療，先後進行
    清創手術及皮層移植手術，5月26日出院後改為門診，因右
    下肢受傷植皮後腫痛至今，爰依侵權行為法則請求被上訴人
    應給付上訴人自92年9月1日起至93年4月26日止之醫療費用
    ：臺南醫院1,300元、邁多草精20,000元、建中國術館4,000
    元共計25,300元（另撤回93年8月12日、93年8月24日所追加
    購買邁多草精及醫療費用計13,750元，見本院卷第69頁）、
    慰藉金65萬元，及自起訴狀繕本送達翌日起至清償日止，按
    週年利率5％計算之利息。
    原審判命被上訴人給付8萬元及法定利息，駁回其餘請求。
    被上訴人就所命給付未聲明不服，上訴人就敗訴部分提起上
    訴。並聲明求為判決：
    (一)原判決關於上訴人敗訴部分廢棄。
    (二)上開廢棄部分，被上訴人應再給付上訴人新台幣（下同）
      595,300元，及自民國93年2月21日起至清償日止，按週年
      利率5％計算之利息。
    (三)第一、二審訴訟費用由被上訴人負擔。
二、被上訴人則以：伊開門時沒有注意車門才碰撞上訴人的腳，
    所受傷勢很小，當時其腳就綁著繃帶，伊已支付上訴人於新
    樓醫院住院期間醫療費用及看護費用共38,000元，上訴人不
    應在出院後將所有醫療支出均要伊負擔，且購買邁多草精應
    非屬治療該傷所必要，其目前情況係上訴人舊傷所導致，與
    伊無關等語，資為抗辯。並聲明求為判決駁回上訴。
三、兩造不爭執事項（見本院卷第46頁）：
    1.被上訴人於民國92年5月4日12時50分許，駕駛其自用轎車
      （下稱肇事車輛）抵達臺南市○○路臺南師範學院附屬國
      民小學圍牆外開山路邊停車格內，適上訴人駕駛殘障用電
      動車在慢車道徐徐前進，亦抵達肇事車輛旁，被上訴人開
      啟其駕駛座車門時，未注意其後方有無來車即開啟，致上
      訴人電動車撞到被上訴人車門，上訴人因而受有右側下肢
      （前側）撕裂20公分並皮膚缺損之傷害，經被上訴人送新
      樓醫院急救治療，並於當天行清創手術，同年5月12日行
      部分皮層移植手術（皮膚移植傷口約為4x10公分），5月2
      6日出院。
    2.上訴人於本件交通事故發生（92年5月4日）前，其右小腿
      前側曾存有舊創傷。
    3.上訴人於本件交通事故發生後，自93年5月4日起至同年5
      月26日止，於新樓醫院住院期間之醫療費及看護費合計
      38,000元，業由被上訴人給付清償。
四、按停車向外開啟車門時，應注意行人、車輛，並讓其先行，
    道路交通安全規則第112條第1項第15款定有明文，查被上訴
    人乃將肇事車輛停放於臺南市○○路邊停車格內，此觀諸臺
    南市警察局第二分局所製作之交通事故現場勘驗圖在卷可參
    （原審法院南調字卷第81頁），揆諸前揭法條規定，被上訴
    人停車後欲向外開啟車門時，理應注意有無行人或車輛通過
    ，讓其先行，而依當時現場情形，客觀上並無不能注意之情
    事，被上訴人竟貿然向外開啟車門，致使本件交通事故之發
    生，其有過失至為明顯。又被上訴人因疏未注意有無行人或
    車輛通過，即貿然向外開啟車門之行為，因觸犯過失傷害罪
    刑事部分，業經原審法院刑事庭判處拘役二十日確定，並經
    本院依職權調閱前揭臺灣台南地方法院93年度交簡字第352
    號（92年度交自字第9號）等刑事案卷查明屬實，是被上訴
    人對於本件交通事故之發生確有過失乙節，應堪認定。
五、又按因故意或過失不法侵害他人之權利者，負損害賠償責任
    ；不法侵害他人之身體或健康者，對於被害人因此喪失或減
    少勞動能力或增加生活上之需要時，應負損害賠償責任；不
    法侵害他人之身體、健康、名譽、自由、信用、隱私、貞操
    或不法侵害其他人格法益而情節重大者，被害人雖非財產上
    之損害，亦得請求賠償相當之金額，民法第184條第1項、第
    193條第1項、第195條第1項前段分別定有明文。本件交通事
    故之肇致，係因被上訴人停車後向外開啟車門時，疏未注意
    有無車輛通行，未讓其先行之過失行為，致本件交通事故之
    發生，上訴人因受外力撞擊引起表皮撕脫造成右小腿長20公
    分之皮膚撕裂傷口，且兩者間復有相當因果關係，則上訴人
    基於侵權行為請求被上訴人負損害賠償責任，自屬有據。爰
    就上訴人請求之項目及金額逐項審酌於後：
  (一)醫療費用5,300元及購買邁多草精20,000元部分：
    1.上訴人主張因本件交通事故始受有右側下肢撕裂傷（右小
      腿前側），惟被上訴人否認，並抗辯：上訴人於本件交通
      事故發生前，其右側下肢即有舊傷等語，經查：上訴人於
      本件交通事故發生前，曾於92年1月23日，因右下肢舊創
      再度創傷、感染、紅腫、疼痛等症狀至臺南縣關廟鄉銘生
      慢性復健醫院，經住院診斷結果認有右下肢（小腿）部分
      丹毒（類蜂窩性組織炎），治療方式為給與創口輕度擴創
      處理，迄至92年2月21日出院後，上訴人右下肢創傷仍未
      痊癒，仍須門診複診，且因罹患類蜂窩性組織炎，傷口遭
      感染後，對於創傷口復原是有影響，需給與規律治療，否
      則傷口癒合很慢或無法痊癒，此有銘生慢性復健醫院93年
      5月28日函文在卷可參（南調字卷第93-99頁）。嗣後上訴
      人再因右小腿開放性傷口先後於92年4月12日、同年4月22
      日另至臺南市莊金城診所就診敷藥，而上訴人自88年起至
      92年4月22日止，均因右下肢小腿前側之舊創傷反覆至醫
      院就診等情，亦經莊金城診所於93年5月26日及同年6月9
      日檢送之病歷及說明各一份在卷可稽（南調字第100-113
      、133-135頁），足徵上訴人於本件交通事故發生（92年5
      月4日）前，其右小腿前側確實曾受有傷痕，而上訴人對
      於其右小腿前側曾存有舊創傷（本院卷第32頁）亦不爭執
      ，惟僅為舊創之小傷口，但上訴人因本件交通事故而受有
      右側下肢長20公分之傷口，亦經原審法院向新樓醫院函查
      屬實，並有其函覆說明及檢送之病歷在卷可佐（南調字卷
      第11 5-128頁）。因此，被上訴人之過失行為仍有造成上
      訴人受有傷害，其間有因果關係。
    2.上訴人又主張其於本件交通事故發生後，自92年9月1日起
      至93年4月26日止之醫療費用支出5,300元（臺南醫院骨科
      760元、中醫科540元、建中國術館4,000元）、邁多草精
      20,000元云云，然查：
      (1)按一般病患遭受上訴人所受之傷害後，需二至三週之療
        程，手術後須休養二至四周方能回復日常功能，術後一
        般都會疼痛腫脹之現象，使用口服止痛藥即可緩解，必
        要時可至復健科接受物理治療或職能治療, 有新樓醫院
        93年6月4日新樓歷字第93320號函說明5.7.可據，（見
        南調字卷第115頁）。查上訴人於92年5月4日之前曾因
        膝關節炎至新樓醫院診療（見同上新樓醫院函說明8.）
        ，而本件上訴人於92年5月4日本件交通事故發生後，即
        至新樓醫院住院治療，迄至同年5月26日出院後，於6月
        間有6次、7月間有8次密集門診，惟8月間僅於1,8,11日
        至莊金城診所就診，其後於92年9月1,8,15日、10月8,2
        0日、11月5,15日、12月1,25日至台南醫院就診，自92
        年8月11日至92年9月1日間隔約有20日無就診紀錄，有
        中央康保險局93年12月29日健保醫字第0930024339號函
        附上訴人之就醫紀錄在卷可稽（見本院卷第59-65頁）
        。另由莊金城診所函送之上訴人病歷資料，上訴人曾在
        92年4月12,22日曾因表淺損傷有感染及腰酸背痛就診，
        又於92年5月28日因右小腿前植皮傷就診，其後於同年5
        月30日、6月2,4,6,9,24,30、7月1,3,5,8,10,14,16,18
        ,21,23,25,26,29 日、8月1,8,11日，因膝小腿足踝開
        放性傷口而作創傷處置及換藥，有莊金城診所函送之上
        訴人病歷資料在卷可憑（見南調卷第100-105頁）。而
        在離開莊金城診所間隔20日無就診紀錄後，其於92年9
        月1日始因「右膝臏骨陳舊性骨折合併屈曲性攣縮、右
        膝關節酸痛及關節活動受限等」症狀至臺南醫院骨科就
        診，且上訴人向醫師所為之主訴亦無紅腫現象，亦無使
        用抗生素或殺菌藥，此有臺南醫院先後於93年5月14日
        、6月2日以93南醫歷字第930002446號、第0930002818
        號函覆並附檢送病歷在卷可按（見南調字卷第73-77、
        114頁）。而在臺南醫院之門診時間間隔均在一至二週
        、甚至三週，且上訴人於離開臺南醫院後第一次於92年
        12月27日至莊金城診所，係治療腰酸背痛。果若上訴人
        右下肢因本件車禍事故所致之傷口如未痊癒，豈有長達
        20日未至醫療機構就診；又上訴人於92年9月1日至臺南
        醫院就診時，應會要求醫生進行診療，且需服用抗生素
        或敷服殺菌藥以免發生感染、發炎，而竟何以間隔1-3
        週始返回門診。足徵上訴人於92年8月中旬，其因本件
        交通事故所造成之右小腿前側傷害，應已痊癒。於92年
        9月1日起至臺南醫院骨科就診支出醫療費用760元，要
        非因本件交通事故所造成之右小腿前側傷害而就醫治療
        ，自不得請求被上訴人賠償該部分損害。
      (2)又上訴人於92年1月22日至同年2月21日因右下肢（小腿
        ）部位丹毒（類蜂窩組織炎）等至銘生慢性復健醫院住
        院治療，並主訴右下肢舊創再度創傷、感染、紅腫、疼
        痛行動困難等情，有該院93年5月28日函在卷可憑（見
        南調卷第93頁）。又上訴人於本件交通事故發生（92年
        5月4日）前，其右小腿前側曾存有舊創傷，為兩造不爭
        執點。故上訴人雖於本院提出台灣大學醫學院附設醫院
        93 年11月29日開具診斷證明書載明「右臏骨骨折術後
        已癒合，並註明84年5月29日手術內置鋼線，於84年12
        月癒合後拔除鋼線」（見本院卷第52頁），要不能證明
        在本件車禍事故發生時，其右下肢並無舊創傷。
      (3)另由中央健康保險局93年12月29日健保醫字第09300243
        39號函附上訴人之就醫紀錄（見本院卷第59-65頁），
        上訴人因本件車禍事故自92年5月4日至同月26日在新樓
        醫院住院治療後，直至同年底，均未曾至施明火診所家
        醫科門診治療資料，則上訴人在出院後一年後之門診，
        所提出之施明火診所所出具之93年9月17 日、93年11月
        25日診斷證明書：「右小腿因車禍割裂傷，植皮術後腫
        脹，疑似淋巴循環阻斷」、「右小腿外側撕裂傷約20x4
        公分（植皮後腫脹）從民國93年7月31 日至同年11月25
        日共15次」等情。惟該等門診距車禍住院治療之出院，
        已有一年有餘，醫師在其間均未診視當時受傷情形；而
        其間有如前項所述之長時間無就醫治療紀錄，可認為所
        受傷害業已痊癒，故尚難據此診斷證明書，即認該等治
        療係因本件車禍所致之損害。
      (4)又查上訴人於92年11月15日至臺南醫院中醫科就診，距
        新樓醫院出院之日期已逾五個月餘，據新樓醫院之前揭
        說明，可知應已痊癒，且上訴人至臺南醫院中醫科就診
        時，僅自訴右下肢疼痛，發覺右小腿有植皮痕跡及些許
        血液循環不良，但因上訴人未提供有關之詳細資料，因
        此，無法評估與上訴人所受之清創植皮手術有否相關，
        此有臺南醫院93年8月3日93南醫歷字第0930004008號函
        在卷足參（本院卷第8頁）。上訴人復無其他證據，故
        上訴人尚不能證明其至臺南醫院中醫科治療而支出醫療
        費用540元，係因本件交通事故右小腿受傷所致。
      (5)上訴人復主張於93年4月26日至建中國術館治療支出4,0
        00元，並提出收據一紙為憑（南調字卷第48頁）云云。
        惟觀之上訴人所提出之收據，僅記載敷腳傷及矯正扭挫
        傷，不能證明係治療本件車禍所致之傷害；又無醫師處
        方或指示，難認係為治療所必要；且時間距離本件車禍
        事故發生時之92年5月4日已近一年，並無法證明與本件
        交通事故所受之傷害間有何關係。故上訴人請求被上訴
        人賠償國術館支出4,000元之損害，尚屬無據。
      (6)購買邁多草精支出二萬元部分：
        上訴人主張：自93年1月15日起至同年4月14日止購買邁
        多草精支出藥費二萬元，並提出收據及說明書各一份為
        證（南調字卷第三四頁），雖可信為真實。惟其並非係
        經合格醫師指示用於上訴人因本件車禍所受傷害之用藥
        ，尚難僅依所提出之邁多草精說明書及邁多草精月訊（
        見本院卷12-18頁）之記載，即認係上訴人因本件交通
        事故所受傷害間所需支出之醫療所必要。故可採信被上
        訴人所辯此項乃屬非必要支出，是上訴人請求賠償購買
        邁多草精支出20,000元之損害，要屬無據。
    3.從而，上訴人於本件交通事故發生後，自92年5月4日起至
      同年5月26日止，於新樓醫院住院期間之醫療費及看護費
      合計38,000元，業經被上訴人給付無訛，此有被上訴人提
      出之收費收據（本院卷36-39頁），並為上訴人所不爭執
      。而上訴人所主張92年9月1日起至93年4月26日止所支出
      之醫療費用5,300元（臺南醫院骨科760元、中醫科540元
      、建中國術館4,000元），不能認係因本件交通事故所致
      之損害。上訴人購買邁多草精支出20,000元，不能證明係
      因本件交通事故所致損害治療所必要。是上訴人請求賠償
      自92年9月1日起至93年4月26日止所支出之醫療費用5,300
      元、購買邁多草精支出20,000元之損害，要屬無據，不能
      准許。
  (二)慰撫金65萬元部分：
    1.按慰藉金之賠償以人格權遭受侵害，使精神上受有痛苦為
      必要，至其核給之標準固與財產上損害之計算不同，惟非
      不可斟酌雙方身分、資力與加害程度，及其他各種情形核
      定相當之數額（最高法院51年台上字第223號判例參照）
      。本件上訴人因受被上訴人不法侵害身體，致受有右小腿
      之傷害，據以請求精神慰藉金，於法自屬有據。
    2.本院另參酌上訴人之學歷為高中畢業，曾至日本深造，之
      前在台北擔任日語教授老師，退休後從事油漆臨時工，每
      月收入約壹萬餘元，而被上訴人之教育程度則為高中畢業
      ，駕駛營業計程車為業，每月收入2-3萬元，已結婚育有
      二名子女，父親目前中風需照顧等情，為兩造所自陳（南
      調字卷第41頁），且互不爭執，均堪信實。另上訴人名下
      有座落台北市○○○路房屋7筆、土地台北市○○段○○段
      建地2筆、台南縣新化鎮○○道、建地21筆；《90年度》
      利息所得14萬餘元、租賃所得為303萬元；《91年度》利
      息所得2萬餘元，租賃所得274萬餘元。被上訴人之財產有
      1997cc本田及1840cc福特汽車各1部；《90年度》之薪資
      收入為228,000元，股利收入為254元、投資1萬餘元；《
      91年度》薪資收入294,400元，股利收入620元乙節，此有
      原審法院依職權調閱之兩造財產清單在卷可按（南調字卷
      第11-28頁）可參。上訴人雖置疑判決書何以將其財產資
      料揭露，惟法院既應將其得心證理由在判決書載明，而審
      酌兩造之經濟能力為衡量精神慰藉金之重要因素，自應將
      兩造之所得及財產資料在判決中適當記載，難謂原審判決
      就兩造有關經濟能力之記載，於法有何未合。另上訴人主
      張其上開名下之不動產及租賃所得係兄弟姊妹五人所共有
      ，惟為被上訴人所否認，上訴人復未能舉證以實其說，不
      能採信。
    3.爰審酌上開兩造之身分、地位、經濟能力，上訴人因本件
      交通事故受有右下腿20公分之傷口，需經由清創手術及植
      皮手術，至92年8月中旬，其因本件交通事故所造成之右
      小腿前側傷害，始痊癒（原審判決僅認定手術後2-3週之
      療程及2-4週之休養時間即可）。其療程及休養時間，就
      身體因傷害造成精神上之痛苦，以及本件係因被上訴人向
      外開啟車門時未注意有無行人、車輛通告之過失行為所致
      ，被上訴人已支付上訴人在新樓醫院住院期間之醫療費用
      及看護費用，已部分彌補過失行為所造成之傷害等一切情
      狀，認上訴人主張其因之受有精神上之損害65萬元者，在
      16萬元範圍內，尚無不合，應予准許外，逾上開金額之請
      求，即屬無據，應予駁回。
  (三)綜上，本件上訴人於92年9月1日到台南醫院門診時，應可認
    其因本件交通事故所受傷害業已痊癒，故上訴人於92年9月1
    日起至93年4月26日止所支出之醫療費用5,300元（臺南醫院
    骨科760元、中醫科540元、建中國術館4千元），與本件交
    通事故所致之傷害間，不能認有因果關係。另上訴人購買邁
    多草精支出2萬元，不能證明係因治療本件交通事故所致傷
    害所必要。是上訴人請求賠償上述醫療費用5,300元及購買
    邁多草精支出2萬元之損害，不能准許。而請求給付精神慰
    藉金部分，在16萬元之範圍內者，方屬合理。
六、綜上所述，上訴人本於侵權行為之損害賠償請求權，請求被
    上訴人應給付675,000元，及自起訴狀繕本送達之翌日（即
    93年2月21日）起至清償日止，按週年利率5％計算之法定利
    息；在16萬元及法定遲延利息部分，為有理由，應予准許。
    至逾此部分所為請求，為無理由，應予駁回；其假執行之聲
    請亦失所附麗，應併予駁回。原審就上開應准許部分，就超
    過8萬元及法定遲延利息之部分，為上訴人敗訴之判決，尚
    有未洽，上訴意旨求予廢棄改判，為有理由，爰由本院予以
    廢棄改判如主文第二項所示；又該部分既不得上訴第三審，
    本院判決後即告確定，則原審就該部分，駁回其假執行之聲
    請，理由雖有未洽，惟結論並無不合，仍應予以維持。至於
    上訴人之請求不應准許部分，原判決為上訴人敗訴之判決，
    並駁回其假執行之聲請，經核於法並無不合，上訴意旨求予
    廢棄改判，為無理由，應駁回其上訴。
七、本件待證事實已臻明確，兩造其餘之攻擊防禦方法及舉證，
    於判決結果已不生影響，爰不一一詳為論述，附此敘明。
五、據上論結，本件上訴為一部有理由，一部無理由，依民事訴
    訟法第450條、第449條第1項、第79條，判決如主文。
中　　華　　民　　國　　94　　年　　5 　　月　　3 　　日
                  民事第四庭    審判長法　官　丁振昌
                                      法　官　黃三哲
                                      法　官  胡景彬
上為正本係照原本作成。
不得上訴。
中　　華　　民　　國　　94　　年　　5　　 月　　 5　　日
                                      書記官　黃惠美
　　　　　　　　　　　　　　　　　　　　　　　　　Ｊ
